【裁判字號】    99,訴,2378
【裁判日期】    991209
【裁判案由】    返還土地
【裁判全文】
臺灣臺中地方法院民事判決              99年度訴字第2378號
原      告  邱信雄
被      告  清水地政事務所
法定代理人  鄧明亮
訴訟代理人  洪啟東
            蕭廷昭
上列當事人間請求返還土地事件，本院於民國99年11月25日言詞
辯論終結，判決如下：
    主  文
原告之訴及假執行之聲請均駁回。
訴訟費用由原告負擔。
    事實及理由
一、原告起訴主張略以（詳見原告歷次書狀）：
(一)、被告執行重測測量台中縣清水鎮○○○段246-8-37等地號土
    地，行政程序認事用法有違失，發生不正確之結果，違反土
    地法、地籍測量法、土地複丈法及建築法等配套措施，且本
    應以原告房屋樑柱牆壁厚度轉角邊緣點為基準點測量，惟被
    告重測前未將現場勘驗詳細，又蓄意以室內牆壁中心測量製
    作成果圖實施重測，致原告所有坐落台中縣清水鎮○○○段
    246-37地號土地（重測後為紫雲段740地號土地）與鄰人所
    有之同段246-38地號土地（重測後為紫雲段741地號，已異
    動為紫雲段741-1、-2、-3、-4、-5等地號土地）間3尺寬51
    尺長之防火巷（下稱系爭防火巷土地）被硬拗掉、滅失掉。
(二)、另同段246-8地號土地於重測測量後被挪移到同段246-38地
    號土地；再者，同段247-24地號（重測後為紫雲段754地號
    ）土地，原登記面積為70平方尺，為何重測測量及徵收道路
    後剩42平方公尺，經過十多年後假藉分割他人土地為理由，
    再增加28平方公尺，又再回復原來的70平方公尺，此部分應
    是被告將原告之系爭防火巷土地故意偏移測入同段246-38地
    號土地上。
(三)、原告之父早已買下同段246-7地號（重測後為紫雲段744地號
    ）等5筆土地，是屬於北方部分位置，為何於55年中又要向
    訴外人蔡錫金再購買同段246-7地號土地，惟原告之前已取
    得此土地之所有權，為何挪移到訴外人蔡錫金之土地上，且
    訴外人蔡錫金之土地係在原告土地之南方位置，不應該再向
    其購買才對，又後來訴外人蔡賜金欲新建房屋前，向被告申
    請將原告之一筆同段246-22地號土地有52平方公尺送法院判
    決塗銷掉等語，爰請求被告返還如聲明所示之土地。
(四)、並聲明：被告應返還原告3尺寬51尺長之土地。並願供擔保
    ，請准宣告假執行。
二、被告則以：
(一)、按「重新實施地籍測量時，土地所有權人應於地政機關通知
    之限期內，自行設立界標，並到場指界。逾期不設立界標或
    到場指界者，得依左列順序逕行施測：一、鄰地界址。二、
    現使用人之指界。三、參照舊地籍圖。四、地方習慣。」、
    「土地所有權人，應於地籍調查時到場指界，並在界址分歧
    點、彎曲或其他必要之點，會同鄰地所；有權人共同認定，
    自行設立界標。土地所有權人均到場，而不能指界者，得由
    測量員協助指界，其經土地所有權人同意者，應由土地所有
    權人埋設界標。」、「共有土地之界址，得由部分共有人到
    場指界；到場指界之共有人未能共同認定而發生指界不一致
    者，應由到場之共有人自行協議後於7日內認定之。其未能
    於期限內協議者，依土地法第46條之2第1項各款之規定逕行
    施測。」、「重測地籍調查時，土地所有權人均到場而不能
    指界，地籍調查及測量人員得參照舊地籍圖及其他可靠資料
    ，協助指界，並依下列方式辦理：(一)土地所有權人均同意
    協助指界之結果者，視同其自行指界。(二)土地所有權人不
    同意協助指界之結果且未能自行指界者，應依土地法第46條
    之2第1項規定予以逕行施測。(三)土地所有權人不同意協助
    指界之結果而產生界址爭議者，應依土地法第46條之2第2項
    規定予以調處。」、「土地所有權人未到場指界，或雖到場
    而不指界者，應依土地法第46條之2第1項各款之規定逕行施
    測。」分別為土地法第46條之2、地籍測量實施規則第83條
    第1項、第2項及第85條第1項，土地法第46條之1至第46條之
    3執行要點第4點及第5點所明定。
(二)、清水鎮○○段西勢小段246-8、246-37、246-1、246-5、24
    6-7、246-9、246-38、247-24等地號土地為73年度台中縣清
    水鎮地籍圖重測區內土地，經調閱被告保留73年度地籍圖重
    測地籍調查表、地籍調查補正表記載界址，土地權利人指界
    一致，並無界址爭議情事，依序重測後為紫雲段742、740、
    699、394、744、706、741、754等地號，皆依重測相關法令
    辦理，實無違失。
(三)、原告質疑西勢小段246-37地號土地（重測後為紫雲段740地
    號土地）與西勢小段246-38地號土地（重測後為紫雲段741
    地號，已異動為紫雲段741-1、-2、-3、-4、-5等地號土地
    ）間之防火巷被硬拗掉、滅失掉，經調閱被告保留複丈圖（
    前經鈞院93年8月5日中院清沙簡民遠沙簡422字第1524號函
    ）測量結果記載紫雲段741-2地號上之建物牆壁外緣位置與
    地籍圖經界線相符。
(四)、原告質疑西勢小段246-8地號位置被挪移到246-38地號土地
    ，經查西勢小段246-8地號土地人工登記簿謄本記載依臺中
    縣政府63年2月10日府孟地價字第15867號函辦理台中港特定
    區公共設施預定地逕為分割登記，分割出西勢小段246-38地
    號，並非原告所稱被挪移至西勢小段246-38地號。
(五)、原告質疑西勢小段247-24地號土地（重測後紫雲段754地號
    ），原登記面積為70平方尺，為何重測測量及徵收道路後剩
    42平方公尺，經過拾多年後假藉分割他人土地為理由，再增
    加28平方公尺，又回復70平方公尺等語，經查紫雲段754地
    號土地係於84年間因判決分割，分割出紫雲段754-1地號土
    地面積為28平方公尺，亦非原告所稱被動手腳所失去之防火
    巷。
(六)、原告質疑西勢小段246-22地號土地有52平方公尺送法院判決
    塗銷乙節，經查西勢小段246-22地號土地登記簿謄本記載係
    於71年5月25日清字12795號依據法院判決塗銷登記，至於法
    院判決內容之登記案件因已逾保存年限，該登記案件已銷毀
    。
(七)、「按人民相互間因土地經界線發生糾紛，乃不動產所有權之
    爭執，係屬民事訴訟範圍，應訴由普通法院受理審判，非行
    政官署所能處理」，行政法院51年判字第225號著有判例，
    本件原告應另循司法審判以資解決等語資為抗辯。
(八)、答辯聲明：原告之訴駁回。
三、本院之判斷：
(一)、按起訴，應以訴狀表明下列各款事項，提出於法院為之：一
    、當事人及法定代理人。二、訴訟標的及其原因事實。三、
    應受判決事項之聲明。民事訴訟法第244條第1項定有明文。
    查本件原告原起訴狀及嗣後提出之民事起訴補續狀（一）均
    未記載訴之聲明等事項，僅記載其乃請求被告返還原告3尺
    寬51尺長之土地防火巷等語，本院爰依法行使闡明並於99年
    10月22日裁定命原告補正應受判決事項之聲明、訴訟標的及
    其原因事實等事項，該裁定於同年月26日送達原告收受後，
    原告再於同年11月8日提出補續狀（二），聲明請求被告應
    給付原告新臺幣（下同）1,427,490元及其本息等語，然亦
    未表明其請求之訴訟標的及法律依據，本院乃於99年11月25
    日審理中再次行使闡明並命原告補正，原告確認其乃聲明請
    求被告返還其民事起訴補續狀（一）所記載3尺寬51尺長之
    土地，並非請求被告返還金錢等語（見本院卷第42頁以下）
    ，本院爰依原告之確認後之聲明等情為本件判決之基礎，合
    先敘明。
(二)、查本件原告雖以其所提歷次書狀等主張及所檢附之內政部土
    地測量局93年3月3日書函、91年6月5日書函、鑑定書、鑑定
    圖、台中縣政府函、照片5張、地政規費徵收聯單、紫雲段
    754、754-1土地登記簿、賣契本契等、土地增值稅聯單、土
    地登記總簿節本、地價稅繳納通知單、土地登記通知書、重
    測土地標示變更結果通知書、所有權登記申請書、遺產稅免
    稅證明書、土地所有權狀、剪報七則、原告之地籍調查表、
    原告所有之紫雲段740地號土地登記謄本、建物登記謄本、
    未興建前照片3張暨興建後照片3張、掛號函件執據、臨時營
    造執造、營造執照、使用執照、土地登記謄本3份、84年之
    建物測量成果圖、台中縣政府91年12月9日函、91年之鑑定
    圖、訴外人楊寬志之83年之建築改良物登記簿、246-37、24
    6-38地號之土地登記簿等證據資料為證（詳見歷次書狀及陳
    述），據以請求被告應返還系爭防火巷土地予原告。惟按當
    事人主張有利於己之事實者，就其事實有舉證之責任，民事
    訴訟法第277條前段定有明文。是主張他人應負侵權行為責
    任或應負返還土地責任之人，自應就侵權行為之構成要件及
    其得請求他人返還土地之要件負積極舉證責任。又所有人對
    於無權占有或侵奪其所有物者，得請求返還之。對於妨害其
    所有權者，得請求除去之。有妨害其所有權之虞者，得請求
    防止之。民法第767條第1項定有明文。原告若依此規定請求
    被告返還系爭防火巷土地予原告，自應證明原告為系爭防火
    巷土地之所有權人，且被告現為無權占有人。惟被告業已否
    認占有原告所有系爭防火巷土地，且依原告所主張及所提證
    據資料觀之，被告顯非系爭土地之現占有人，從而，原告請
    求被告返還系爭防火巷土地，顯屬無據。
(三)、再依被告所提之清水鎮○○段740、741、742、744、745 、
    747、754、706、699、486、752、394地號土地重測地籍調
    查表影本（附件一）；清水鎮○○段西勢小段246-37、246-
    38、246-8、246-7、246-28、246-34、247-24、246-9、246
    -1、246-22、246-33、246-5地號土地登記簿謄本（人工登
    記簿，附件二）；清水鎮○○段740、741、741-1、-2、-3
    、-4、-5、742、742-1、-2、-3、-4、744、745、746、706
    、706-3、754、754-1地號土地登記簿謄本（人工登記簿）
    及電子謄本各乙份（附件三）；清水鎮○○段740地號土地
    法院囑託複丈圖影本乙份（附件四）；紫雲段740等地號（
    重測後）地籍圖謄本乙份（附件五）；清水鎮○○段西勢小
    段246-37等地號（重測前）土地地籍圖謄本乙份（附件六）
    等證據資料觀之，被告辯稱其於上開土地之重測測量並無侵
    害原告之權利等語，尚非無稽；原告雖主張其請求被告返還
    系爭土地之發生時間為從被告70幾年重測測量時，惟其並未
    就被告對其應負損害賠償責任之構成要件加以積極舉證證明
    ，且從原告所提證據資料，及主張之原理原則，亦均無從證
    明被告負有應返還系爭土地予原告之義務，故此部分原告之
    主張亦屬無據。
四、綜上所述，本件被告之抗辯應屬有據，原告之主張尚無足採
    。再佐以原告曾以訴外人楊寬志占用其所有土地，請求判命
    訴外人楊寬志拆屋還地等，亦經本院認原告之主張並無理由
    ，駁回其起訴確定，此有本院93年度簡上字第62號、94年度
    簡上字第22號民事判決各1份附卷足參。從而，本件原告依
    據其歷次書狀所提之主張、證據、原則等資料，訴請被告返
    還原告3尺寬51尺長之土地，為無理由，應予駁回。又其訴
    既經駁回，其假執行之聲請亦失所附麗，應併予駁回
五、本件判決之基礎已臻明確，兩造其餘攻擊防禦方法及舉證，
    核與判決無影響，爰不另一一論述，併此敘明。
六、訴訟費用負擔之依據：民事訴訟法第78條。
中    華    民    國    99    年    12    月    9     日
                  民事第四庭          法  官  洪堯讚
一、右為正本係照原本作成。
二、如不服本判決，應於判決送達後20日內，向本院提出上訴狀
    （須按他造當事人之人數附繕本），如委任律師提起上訴者
    ，應一併繳納上訴審裁判費。
三、提起上訴，應以上訴狀表明(一)對於第一審判決不服之程度，
    及應如何廢棄或變更之聲明，(二)上訴理由（民事訴訟法第
    441條第1項第3款、第4款），提出於第一審法院。
中    華    民    國    99    年    12    月    10    日
                                      書記官

司法院資訊處製作；財團法人民間司法改革基金會備份。
